【裁判字號】    97,訴,62
【裁判日期】    971022
【裁判案由】    貪污等
【裁判全文】
臺灣臺北地方法院刑事判決                97年度訴字第62號
公  訴  人  臺灣臺北地方法院檢察署檢察官
被      告  乙○○
                      5樓
選任辯護人  尤伯祥律師
被      告  丙○○
上  一  人
選任辯護人  余淑杏律師
            羅詩蘋律師
            莊佳樺律師
上列被告因貪污等案件，經檢察官提起公訴（96年度偵字第5050
號），本院判決如下：
    主  文
乙○○共同公務員，利用職務上之機會，詐取財物未遂，處有期
徒刑肆年陸月，褫奪公權參年。
丙○○意圖為自己不法之所有，以詐術使人將本人之物交付，處
有徒刑陸月，減為有期徒刑參月; 又非公務員與公務員，共同利
用職務上之機會，詐取財物未遂，處有期徒刑肆年肆月，褫奪公
權參年。應執行有期徒刑肆年陸月，褫奪公權參年。
乙○○、丙○○其餘被訴部分均無罪。
    事  實
一、丙○○由不詳管道獲悉崴聖實業有限公司（下稱崴聖公司）
    因銷售未經依法辦理檢驗之彩色液晶螢幕違反商品檢驗法案
    件，刻由經濟部標準檢驗局（下稱標檢局）處理中。竟基於
    為自己不法所有之意圖，而於民國95年9月12日以其所使用
    之0000000000號電話向崴聖公司負責人陳孝富陳稱: 可以幫
    忙處理該案，若成功須費新臺幣（下同）7萬元，事成才給
    等語，並要求當面商談。陳孝富乃與其相約於當日下午見面
    。丙○○依約於當日下午至崴聖公司位於臺北縣樹林市○○
    街49巷2號之辦公室，向陳孝富佯稱: 與標檢局內部官員熟
    稔，可以幫忙處理等語。並指導陳孝富撰寫陳情書，但陳孝
    富並未盡信而未將陳情書寄出。嗣於同年月19日陳孝富接獲
    標檢局00000000000號裁處20萬元之處分書。丙○○獲悉後
    接續於同年月28日，攜已事先備妥之訴願書，並附上其利用
    向任職於標檢局之不知情兄長乙○○（此部分另為無罪之諭
    知，詳後述）借用法典時，無意間取得之標檢局第五組92年
    7 月22日「關於涉嫌違反商品檢驗法事件，擬處理方式」之
    內部簽呈3張，取信於陳孝富。使陳孝富陷於錯誤，而委託
    其處理。並依丙○○之指示將該訴願書送出。嗣該局以崴聖
    公司已將樣品送驗，且已取得商品型式認可證書，復於95年
    9月26日補辦報驗合格。此外，亦未造成消費者實質權益損
    失等為由，依行政罰法第8條但書規定，審酌其情節而為免
    予處罰之處分。丙○○乃於同年11月22日再赴崴聖公司，將
    書寫「張淑霞華僑銀行三重分行帳號00000000000000」之紙
    條交與陳孝富。陳孝富則於同年月23日依約定將7萬元存入
    上開帳戶。丙○○詐得得7萬元得手。
二、乙○○為標檢局秘書室專門委員，負責標檢局第二組、第三
    組、第五組、第六組公文核槁之工作，係依據法令服務於國
    家所屬機關而具有法定職務權限之公務員。詎其竟利用審閱
    標檢局第五組承辦人員甲○○處理有關消費者申訴廣南國際
    有限公司（下稱廣南公司）出售未經檢驗合格飛騰電烤箱（
    型號RG -09R），違反商品檢驗法裁罰案件之機會，明知承
    辦人員甲○○之裁處結果為: 「函請業者改善」，而不裁處
    罰鍰，認有可乘之機，竟與不具公務員身分之弟弟丙○○共
    同基於向廣南公司詐取財物之犯意聯絡，影印廣南公司所委
    任律師顧定軒於95年4月21日所製作之訪談筆錄、標檢局95
    年9月11日請廣南公司陳述意見函、廣南公司95年9月21日回
    函、第五組一科95年10月2日有關檢舉人移居大陸便箋、廣
    南公司於95年10月5日傳真予標檢局之委託檢驗證明書等其
    業務上所知悉，依據標檢局品質手冊第五章文件管制第5.2
    條、5.3條規定，非經同意不得轉交或影印分送他人之管制
    文件（含5. 2、5.2. 1、5.2. 8、5.3.7等規定）（有關乙○○、丙○○所涉洩露中華民國國防以外秘密罪部分另為無
    罪諭知，詳後述），並於95年10月2日至95年10月12日間分
    次將之交付予丙○○，並告知廣南公司之聯絡人為丁○○及
    其聯絡電話。丙○○於取得上開資料後，即自95年10月5日
    10時許起至同年月11日止，陸續撥打電話向丁○○佯稱: 我
    手上持有你們公司的案件資料，是裡面的人拿給我的。包含
    9月21日的去函。我認識裡面的人，本案一定會被罰，可罰
    20萬至200萬元，最低是罰20萬元，若委託辦理，須費4成，
    差不多是7-8萬元。事成才付費，不成不收費。該案已經送
    上去了，不能擋太多天等語，並稱: 檢舉人已經到大陸，以
    及廣南公司曾委託顧定軒律師與標檢局人員作訪談，可以提
    供資料等與廣南公司所涉案件有關之內容，以取信丁○○。
    但丁○○未盡信其言，而未立即允諾。丙○○旋再於同年月
    12日接續去電三次要求面談，並詢問丁○○: 是否於95年10
    月5日傳真漢翔檢測報告至標檢局等語，以取信丁○○。因
    丁○○確於該年中秋節年假前之10月5日13時54分許，依甲○○之要求傳真該檢驗證明書至標檢局。乃與丙○○相約於
    同年月12日下午見面商談。於當日16 時40分許，丙○○依
    約赴廣南公司位於臺北市○○區○○路24號辦公室見面。並
    續向丁○○佯稱: 係受標檢局內部有決策權人之委託出面處
    理。該案已經送上去，明天要處理，可能明天或後天就會收
    到處分書，如果委託處理，可以幫忙把案件擋下來等語，並
    出示乙○○所交付之上開文件除第五組一科95年10月2日有
    關檢舉人移居大陸便箋以外之文件取信丁○○。但丁○○仍
    未立即允諾委託其處理。丙○○離開廣南公司之辦公室後，
    立即向乙○○報告處理情形，旋又於當日17時55分許，再以
    其所使用之行電話號碼0000000000 號聯繫丁○○，說明與
    標檢局官員會談之結果，並聲稱若拖到明日才支付款項，將
    不再予以協助，要求其儘快決定。但丁○○堅持明日再行答
    覆，而未委託其辦理，致未得逞。丁○○並向標檢局政風室
    提出檢舉，始循線查悉上情。
三、案經法務部調查局臺北市調查處移送臺灣臺北地方法院檢察
    署檢察官偵查起訴。
    理  由
壹、有罪部分:
一、證據能力事項：
  (一)按被告以外之人於審判外之陳述，雖不符前4條之規定，而
    經當事人於審判程序同意做為證據，法院審酌該言詞陳述或
    書面陳述作成時之情況，認為適當者，亦得為證據。當事人
    、代理人或辯護人於法院調查證據時，知有第159條第1項不
    得為證據之情形，而未於言詞辯論終結前聲明異議者，視為
    有前項之同意，為刑事訴訟法第159條之5所明定。證人陳孝
    富分別於調查局訊問及偵訊之證述，被告及辯護人均同意引
    為證據，依上述規定，得為證據。
  (二)本件認定犯罪事實所憑之非供述證據（詳見後述），均無違
    反法定程序而取得之情形，均有證據能力。
二、認定本件犯罪事實所依憑之證據及理由：
  (甲)關於犯罪事實一被告丙○○詐欺取財部分:
  (一)訊據被告丙○○坦承於於前揭時、地，主動與崴聖公司負責
    人陳孝富聯繫，並向陳孝富表示可以幫忙處理該公司違反商
    品檢驗法案件，事成之後才收取7萬元，以及嗣提供附有標
    檢局92年7月22日內部簽呈之訴願書予陳孝富。崴聖公司於
    獲得免罰之處分，已依約於97年11月23日給付7萬元等情不
    諱，惟矢口否認有何犯行，並辯稱:92 年7月22日簽呈非機
    密，被告丙○○係依據正當、合法之程序處理崴聖公司之案
    件，而收取報酬等語。
  (二)惟查，上揭犯罪事實，業據證人陳孝富分別於調查局及偵查
    中作證稱: 在95年9月初接到被告丙○○的電話，表示可以
    幫本人針對違反商品檢驗法之裁罰案撰寫訴願書，若成功給
    他7萬元。於95年9月12日，被告丙○○再至本公司，教導本
    公司小姐撰打陳情書，但我一直未寄出，檢驗局於95年9月1
    9日以00000000000號函，通知裁罰20萬元。本人接獲裁罰書
    後數日，被告丙○○於95年10月2日又到本公司，將已用電
    腦打妥之本案訴願書交給本人，並交代本人寄給檢驗局，訴
    願書共有6張，包括檢驗局第五組92年7月22日有關涉嫌違反
    商品檢驗法事件，擬處理方式」之內部簽呈3張。並表示已
    經協助處理成功許多違反商品檢驗法之案子，與檢驗局官員
    內部非常熟，可以幫忙，所以我才相信。本人嗣於95年11月
    初接到檢驗局00000000000號不裁罰函。被告丙○○於95年1
    1月22到本人公司交給我紙條一份，上書寫張淑霞華僑銀行
    三重分行帳號，本人隔日請公司會計以無摺存款方式存入7
    萬元等語（參偵字第5050號卷第216-218、229-231、246-2
    47頁）在案。此外，並有陳孝富之臺灣銀行存摺影本、張淑
    霞華僑銀行三重分行帳戶往來明細、標檢局所提供之崴聖公
    司裁罰案卷全卷、書寫張淑霞帳號之便條、存款存入憑條（
    參偵字第5050號卷第219-220、222-223、235-238、265-2
    66頁，及外放卷），及被告丙○○所使用之0000000000號行
    動電話申登資料（申登人為被告丙○○之前妻張淑霞）、通
    聯紀錄（顯示該電話於95年9月11日16時35分33秒及同日16
    時56分41秒發話至崴聖公司之00-00000000號電話，以及崴
    聖公司之上開電話亦曾於95年9月12日10時55分39秒、95年9
    月28日13時22分20秒二度與被告丙○○聯繫）在卷可稽（參
    調查局卷第36頁、44、46、53頁）。足認證人陳孝富之前開
    證詞，核與事實相符，而可採信。是被告丙○○以其與標檢
    局內部官員熟稔，以及其所持有之標檢局第五組92年7月22
    日「關於涉嫌違反商品檢驗法事件，擬處理方式」之內部簽
    呈取信於被害人陳孝富，而向被害人陳孝富施用詐術。使被
    害人陳孝富陷於錯誤，而委託其處理，並支付7萬元，其詐
    取財物之犯行，事證明確，洵堪認定，應依法論科。
  (乙)關於犯罪事實二被告二人共同利用職務上之機會詐取財物部
    分:
  (一)訊據被告乙○○固坦承於95年間擔任標檢局秘書室專門委員
    ，負責標檢局第二組、第三組、第五組、第六組公文核槁之
    工作，係依據法令服務於國家所屬機關而具有法定職務權限
    之公務員。其曾負責核閱廣南公司之裁罰案件，以及曾影印
    廣南案卷之文件後攜回家中等情不諱; 另被告丙○○固坦承
    曾至廣南公司與證人丁○○面談有關廣南公司違反商品檢驗
    法案件委辦事宜，並曾出示檢驗報告及訪談紀錄予丁○○等
    情不諱。惟其二人均矢口否認有何利用職務機會詐取財物之
    犯行，被告乙○○辯稱: 不知道丙○○的資料如何得來，並
    非我交給他的，也不知道丙○○做了什麼事情云云; 另被告
    丙○○辯稱: 只是當生意招攬，只有告訴對方照律師行情收
    取三至四成。該資料是在95年10月11日自行在乙○○家中取
    走云云。
  (二)惟查:
  被告乙○○為標檢局秘書室專門委員，負責標檢局第二組、
    第三組、第五組、第六組公文核槁工作，係依據法令服務於
    國家所屬機關而具有法定職務權限之公務員，為被告二人所
    不爭執，並有被告乙○○所提出標檢局95年5月30日經標人
    字第09580002470號函、標檢局於97年4月30日經標五字第09
    70003874號函暨所附之該局95年品質手冊（內含標檢局秘書
    室品質手冊、秘書室工作分配表）在卷可稽（參本院卷一第
    55頁，卷三第7頁及外放卷）。
  被告丙○○自95年10月5日10時許起至同年月12日止，陸續
    以撥打電話及相約至廣南公司面談之方式，以廣南公司的案
    件一定會被罰最少20萬元，其受標檢局內部有決策權人之委
    託出面處理。手上握有標檢局內部人員所交付之廣南公司的
    案件資料。如果委託其辦理，可免於受裁罰為由，向證人丁○○詐取7- 8萬元。但因證人丁○○未同意而致其未能得逞
    等情，業據證人丁○○於本院審理時以證人身分結證: 丙○○打電話告訴我說我一定會被處罰，要我考慮清楚，要把這
    個錢交給政府，還是要他幫我處理。給我看的文件比我自己
    的還齊全，裡面包含商品檢驗局發給我的每一份文件、我的
    律師回覆商檢局的每一封文件、還有商檢局派了一位先生來
    公司做的談話紀錄、後來我跟漢翔要的文件。文件上面還有
    商品檢驗局收發的條碼。丙○○10月12日至我公司會議室，
    一直希望我馬上決定要不要給他錢，我當時不是太有把握要
    不要給，我說明天一大早再回覆你，他就說你要拖到明天一
    定會被罰，我表示為何不能明天回覆，他當場臉色就變了，
    然後就走到公司對面得便利商店打公用電話。他打完公用電
    話後，有再跟我聯絡說他沒有辦法等我拖到明天，叫我儘快
    決定等語在案（參本院卷三第68-73頁）。
  被告丙○○曾分別於95年10月5日、95年10月11日及95年10
    月12日以其所持用之行動電話0000000000號與廣南公司電話
    通聯，亦有通話錄音光碟在卷可稽。被告丙○○與丁○○及
    廣南公司員工之通話錄光碟，並經本院當庭勘驗，並製有勘
    驗筆錄在卷可稽（參本院97年3月20日準備程序筆錄）。依
    本院勘驗之結果:
  (1)被告丙○○在95年10月5日10時55分許第一次撥打電話至廣
    南公司時，即主動表示要找「ㄑㄧˊ小姐」（參本院卷二第
    5頁），足見被告丙○○於當時已知道廣南公司之聯絡人為
    「ㄑㄧˊ小姐」。然查，依本院向標檢局所調得之廣南公司
    違反商品檢驗法裁罰案卷全卷顯示，廣南公司之法定代理人
    並非證人丁○○，在廣南公司歷次所提出之文件及委任狀，
    亦均無證人丁○○之資料。第一次出現「ㄑㄧˊ小姐」之名
    稱係該案承辦人甲○○以鉛筆用注音之方式寫在廣南公司寄
    送陳述意見函予標檢局之信封上，第二次出現「丁○○」全
    名則係被告打完上開電話後，廣南公司於95年10月5日下午
    13時54分依承辦人甲○○之要求傳真漢翔公司出現之委託檢
    驗證明書內。此不唯有附於該案卷中之信封、及委託檢驗證
    明書可證外（外放廣南裁罰卷第106、107頁），並據證人玉
    鈺婷於本院審理中作證時，對檢察官所詢: 「你跟廣南聯絡
    時，你都跟廣南公司何人聯繫? 」、「誰知道你可以找亓經
    理聯絡? 」等問題，結證稱: 「第一通我不知道跟誰聯絡，
    之後他們說是找亓經理，我就固定找亓經理。」、應該沒有
    人知道找亓經理聯絡，我記得我在廣南陳述意見的信幫上有
    寫上MISSㄑㄧˊ，我是寫注意，電話就是信封上面的電話等
    語在案（參本院卷三第76背面、77頁）。因此，只有曾經接
    觸過該案卷證者，始可能從該信封得知廣南公司之聯絡人為
    「ㄑㄧˊ小姐」。被告丙○○並非標檢局之員工，更非該案
    之承辦人員，亦自無從用揣測之方式獲知廣南公司之聯絡人
    為證人丁○○。反觀被告乙○○其雖非本案之承辦人員，但
    其不僅曾因受承辦人員甲○○詢問，而取得部分案卷資料，
    更在甲○○呈送各次簽呈時，可以取得全案卷證資料。而被
    告丙○○就本件廣南公司裁罰案件，除被告乙○○外，並未
    認識承辦人及其所屬之組長、科長、主秘等人員，足認被告
    丙○○知悉廣南公司聯絡人為「ㄑㄧˊ小姐」之訊息，確係
    來自被告乙○○之告知無疑。
  (2)證人丁○○在95年10月5日14時7分許回電予被告丙○○時，
    被告丙○○即向證人表示「我手上有資料，因為人家上面裡
    面拿給我看的，包含係這個9月21日有去函」、「我是認識
    裡面的人」、「檢舉人已經在大陸」、「你上去訪談的那個
    律師」、「顧定軒嘛」、「你9月21日又去函了嘛」等語（
    參本院卷二第5、6、7、8頁）。經查，依本院所調得之廣南
    公司裁罰案卷顯示，標檢局在95年9月11日曾以經標五字第0
    9550021160號函請廣南公司就本件裁罰案件提出書面陳述意
    見，逾期末提出，視同放棄陳述意見（參外放廣南裁罰卷第
    94頁）。而廣南公司亦於95年9月21日委託請律師函復標檢
    局，亦有該函文在卷可考（參放外廣南裁罰卷第102-105 頁
    ）。因廣南公司上開回函表示繫案之商品係誤售，曾主動請
    消費者更換一情，承辦人甲○○乃於95年9月28日簽請該組
    第一科協助釐清是否屬實。第五組第一科承辦人趙治萍查證
    後，於95年10月2日以便箋陳報查證結果為: 經該檢舉人之
    同事告知檢舉人已移民大陸，無法查證廣南公司之說詞，亦
    有各該便箋在卷可按（參外放廣南裁罰卷第100-101頁）。
    被告丙○○在該通電話中向證人丁○○所述各節，均與本院
    所調得之廣南公司裁罰案內之卷證完全一致。且查，證人甲○○於本院審理時結證稱: 「我收到第五組一科說檢舉人去
    大陸的那個便簽之後，我曾經請教乙○○這個案子要怎麼寫
    比較妥當。」、「我記得我有帶影印的資料去請教他，因為
    怕講不清楚。」、「有廣南公司案件中比較重要的訪談筆錄
    、我們發給廣南公司的陳述意見函、廣南公司的公文、還有
    第五組一科的檢舉人移民大陸的便簽。」、「我留下來給他
    看，因為我要請他幫我看一下，但後來就沒下文了。」等語
    （參本院卷三第74頁）。互核被告丙○○在電話中所提及之
    資料，與證人甲○○所證述其當時所交付予被告乙○○之資
    料亦完全相同。參以，上開各相關之機關內部來往便箋，以
    及機關與廣公司之函文、廣南公司之回函等文件，均非屬對
    外公開之資料，除承辦之人員或曾拿到該案卷證者外，並無
    其他人員可得知悉。是被告丙○○在電話中向證人丁○○所
    陳述之有關該裁罰案件之相關內容，除來自被告乙○○外，
    已別無他途。
  (3)被告丙○○在95年10月11日11時18分、12時47分及95年10月
    12日12時2分、12時3分、13時44分接續與廣南公司聯絡，並
    一再要求與丁○○面談，亦有前開勘驗筆錄在卷可稽（參本
    院卷二第9-11頁）。被告丙○○在最後一通電話中另提及:
    「你5號又去一張漢翔的檢測報告。」等語。此外，雙方嗣
    於95年10月12日下午4時40分許，在廣南公司會議室面談時
    ，被告曾當場提出文件予證人丁○○檢視一節，亦有監視錄
    影光碟及錄音光碟扣案可資佐證，並經本院當庭勘驗，並分
    別製作勘驗筆錄及翻拍照片6張在卷（參本院卷二第11-20頁
    、卷三第174-182頁）。雖因監視器鏡頭設置位置的關係，
    無法清楚辨識被告丙○○當時究竟共拿出幾份文件，以及各
    該究為正本或影本，但從證人丁○○動手翻閱之狀況以觀，
    確實有數份文件。且從綠音光碟中可清楚聽到被告丙○○及
    亓瓊在面談時曾分別提及: 「這是我律師寫的呀」（參本院
    卷二第13頁）、「這個是你5號傳過去的資料。」、「第二
    張在這邊。」、「4月21日的」（參本院卷二第16頁）、「9
    月21日這是最近的」、「我9月23日又給他回覆這個」（參
    本院卷二第17頁）。證人丁○○並在面談時詢問被告丙○○
    : 「你怎麼知道要找我? 」，被告丙○○當時答稱: 「這有
    嘛，他們幫我寫出來，他們裡面的人連絡人是你嘛，裡面有
    ，不然我怎麼會知道。」等語（參本院卷二第14頁）。參以
    證人丁○○於本院審理中作證時一再表示被告丙○○所提示
    之部分文件編有標檢局之條碼（參本院卷三第69頁）。而查
    ，本院所調得之廣南公司裁罰案卷中，廣南公司在95年9月2
    1日所提出之陳述意見函第一頁下方確實貼有「經濟部標準
    檢驗局總收文」條碼之白底黑字、藍色圖案、亮面之貼紙。
    益認證人丁○○之證詞非虛。且查，95年中秋及國慶日緊連
    ，中秋節在星期五，而國慶日則為星期二，公務機關實施彈
    性休假。95年10月5日為休假前之最後一個工作日，95年10
    月11日則為休假後之第一個工作日。上開漢翔檢驗證明書係
    證人丁○○於95年10月5日13時54分依承辦人員甲○○之要
    求傳真之資料，除有傳真資料可證外（參外放廣南裁罰卷第
    107頁），亦分據證人丁○○、甲○○分別於本院審理時結
    證在卷（參本院卷三第69頁、74頁）。而證人甲○○另結證
    稱: 我放假完就是11號後開始簽辦不罰，當天下午我就送出
    去，12日專委乙○○退回來給我，說擬稿的部分可以把事實
    部分由一大段改成三小段列舉方式陳述，我改完後12日下午
    就送出去。」、簽稿出去時會附上案件的相關關資料等語（
    參本院卷三第74頁、76頁背面）。是依證人甲○○之證詞，
    被告乙○○在95年10月11日下午，已收到甲○○之簽呈及該
    案卷證。與被告丙○○於95年10月12日13時44分許在電話中
    告知證人丁○○之時間極為緊接。以被告丙○○假期後第二
    個上班日中午，即能立即取得該份證人丁○○在假期前之最
    後一個工作日下午甫傳真至標檢局之資料，且在時間上亦與
    被告乙○○取得資料極為接近，而被告丙○○亦無可能由其
    他承辦人員處取得資料，益認上開在面談中所提及之各份文
    件除被告乙○○外，被告丙○○無其他取得來源之可能。至
    於被告乙○○之辯護人以上開95年9月21日之陳述意見函之
    條碼貼紙並無膠帶為由，主張證人丁○○之證詞不實云云。
    惟查，上開條碼貼紙上確實無膠帶附著之情形，但承前所述
    ，該條碼係「白底黑字、藍色圖案、亮面」之貼紙。在燈光
    照射下確實會呈現反光之現象。參以被告丙○○否認係拿正
    本文件予證人丁○○看，而該被告丙○○所提出之文件亦未
    扣案，是被告丙○○是否曾在影本文件加工，亦未可知，是
    自難徒以正本文件上無膠帶一節，即認證人丁○○之證詞非
    真。是辯護人此部分之辯解，亦無可採。
  依卷附被告丙○○所使用之0000000000號行動電話之雙向通
    聯紀錄顯示（參警聲搜字第465號卷第27-45頁、48頁），被
    告在95年10月1日至95年10月12日止，除與廣南公司有上述
    之通聯外，並與被告乙○○所使用之0000000000號行動電話
    及00-00000000號辦公室電話有密切之通聯情形，其二人在
    此期間互相之電話數量多達數十通: 而其中(1)被告丙○○在
    95年10月5日10時55分許撥打電話至廣南公司之前之同日09
    時57分、10時15分許，及聯繫之後之同日11時40分、12時04
    分; (2)被告丙○○在95年10月5日14時7分許與丁○○聯繫之
    後之同日14時31分、14時42分; (3)在被告丙○○在95年11月
    11 日11時18、12時47分與廣南公司聯繫前之9時22、23、24
    、25、42分、12時39分，及聯繫後之13時49分、14時3分、
    17 時45分、16時12分、16時36分; (4)被告丙○○在95年10
    月12 日下午與證人丁○○面談結束後之17時50分、18時6分
    均曾與被告乙○○所使用之0000000000、00-00000000號電
    話密集通聯。此外，並於95年10月12日17時24分，在廣南公
    司附近之公用電話編號0000000號與被告乙○○之000000000
    0號電話聯繫。被告二人雖均辯稱: 是在因為中秋連假，彼
    此聯絡有關家族秋節旅遊之事情云云。但查，被告二人之聯
    絡情形，時間上不僅極為密接，且聯絡之次數頻繁，並大抵
    均在被告乙○○之上班時間。若二人只是聯絡家族秋節旅遊
    之事情，殊無此必要。
  被告乙○○在承辦人甲○○提出影印資料向其請教問題時，
    已從甲○○口中得知甲○○個人係採裁罰之見解，但其主管
    之組長、科長則傾向於不罰。被告乙○○當時並已建議其朝
    有利廣南公司之方式思考。其後於95年10月11日上班後，證
    人甲○○並已提出不罰之簽呈。但被告乙○○卻以「將一段
    落改為三段落」之理由退回予甲○○等情，亦據證人甲○○
    於本院審理中結證在案（參本院卷三第73頁背面、第74 頁
    ）。但查，證人甲○○所為之簽呈第三段（參外放廣南裁罰
    案卷第97頁），本來就極為精簡，客觀上實無作此更動之必
    要。但由被告乙○○以此種無關緊要之理由退回公文，以及
    被告丙○○在10月12日與丁○○面談時，一再摧促丁○○允
    諾付款委託其處理，並在其與被告乙○○聯繫後，在當日17
    時55分許與丁○○之最後一通電話中表明「如果拖到明天，
    他們覺得這樣子問題蠻大的，他們不要」等情以觀（參97年
    3月20日準備程序筆錄第11頁）。益見被告乙○○試圖將本
    案之裁罰處分拖延一日，以利被告丙○○與丁○○協談委託
    事宜之本意昭然若揭。
  有關被告丙○○提示予證人丁○○檢視之廣南公司裁罰案件
    之資料來源部分，被告丙○○雖辯稱: 是在95年10月11日晚
    上自己偷偷自被告乙○○之書房中拿取，且只拿取一次云云
    。被告乙○○則辯稱: 沒有交付予被告丙○○，不知其如何
    取得云云。但查，被告丙○○自承看過五組一科承辦人員趙
    治萍所簽之檢舉人移居大陸之便箋（參本院卷三第202頁背
    面）。而證人甲○○亦證稱: 在拿到該份95年10月2日便箋
    後，曾影印予被告乙○○（參本院卷三第74頁背面）。以及
    被告丙○○在95年10月5日主動與證人丁○○聯繫時，並已
    告知對方檢舉人已移居大陸，均已如前述。而被告丙○○在
    95 年10月12日與丁○○面談時，並未曾提及該份95年10月2
    日之便箋，顯見該份便箋應係在95年10月5日其與丁○○聯
    繫前已經看到並拿到。被告丙○○如果只在95年10月11日晚
    上私自至被告乙○○之書房偷出文件影印，則其又如何能在
    95年10月5日前看到95年10月2日之便箋。又被告乙○○與丙○○雖為兄弟，但並非同居共財之親屬，被告丙○○亦經常
    往返於臺灣與大陸，並非常期在臺灣工作，且其主要之工作
    亦非為他人進行裁罰訴訟案件，業據被告丙○○供陳在案。
    則其突然私自闖入被告乙○○之書房偷取與其工作無關之廣
    南公司裁罰案件資料，亦與常情有違。是本院從被告乙○○
    接觸廣南公司裁罰案卷之經過（包括甲○○提供影印資料詢
    問法律意見），其與被告丙○○之關係，以及被告丙○○提
    示及告知予證人丁○○之有關廣南公司裁罰案件之資料均確
    係該案之卷證資料，且資料不僅完整，並與卷證完全相同，
    以及其二人在上開裁罰案件期間、被告丙○○與丁○○聯絡
    期間，有如前述之極為密切的聯絡情形。此外，被告丙○○
    並非本案承辦案件之公務人員，其就本件廣南公司裁罰案件
    ，除認識被告乙○○外，並不認識承辦人甲○○或其所屬之
    組長、科長、主秘等人員，但被告丙○○卻在電話中及面談
    中，提及或交付有關廣南公司裁罰案卷中之上開所述各項管
    制文件，足認其所取得之各該文件應係來自被告乙○○所交
    付無疑。被告二人上開所辯均為卸責之詞，不足採信。
  承辦人甲○○於95年10月11日已擬妥「函請業者改善」，不
    予裁處罰鍰之簽呈，並上呈予被告乙○○，已如前述。是被
    告乙○○至遲於此時已確知承辦人員擬為不罰之處分。但被
    告丙○○在95年10月11日與證人丁○○聯絡時，尤以「如果
    委託我幫你辦，我等一下電話給人家，請他把案子擋下來。
    」，以及於12日面談時，向丁○○陳稱: 「我跟你講這個最
    低罰責是20萬，一般他們處理行情是3成至4成」等語（參本
    院97年3月20日準備程序筆錄）之不實情事欺瞞丁○○。但
    因丁○○不願配合，而未同意付款，亦據證人丁○○作證在
    卷。是被告丙○○對證人丁○○施用詐術騙取財物未遂之事
    實，亦已至明。被告丙○○已對丁○○施用詐術，自已著手
    實施本件詐取財物之犯行而未遂，依法已構成未遂罪。是辯
    護人為被告辯護稱: 丁○○並未陷於錯誤，不構成犯罪云云
    ，亦無可採。
  被告乙○○雖為廣南公司裁罰案件有關公文之核稿人員，但
    並非廣南公司裁罰案件之承辦人員，其雖得對承辦人員之簽
    呈簽註意見，但承辦人員亦得不予採納仍按自己之意見上簽
    呈，如經上級主管同意，仍依承辦人員之意見裁處一節，亦
    據證人甲○○結證在案（參本院卷三第75頁背面、第76頁）
    ，並有標檢局所提供之品質手冊在卷可證（參外放卷）。是
    有關廣南公司之裁罰案件，被告乙○○係在其核稿及甲○○
    向其請教法律意見的過程中得以接觸相關文件，其並非本件
    裁罰案件之承辦人，是有關廣南公司之裁罰案件，並非被告
    乙○○之職務上行為。但其卻藉由上開接觸廣公司裁罰案卷
    之機會，影印屬於管制文件之卷證資料攜回家中，再由被告
    丙○○持以向丁○○詐取財物，其二人有共同之犯意聯絡及
    行為分擔至明。
  被告丙○○另辯稱: 並沒有向亓瓊明確要求支付多少費用云
    云，但查，被告丙○○在95年10月5日第二通電話中，已對
    丁○○表示: 「你這個案子，最低應該是20萬，差不多7-8
    萬塊這樣子。」、在95年10月2日與丁○○面談時，已對其
    提及「一般他們處理行情是3成至4成」、「3成是6萬、4成
    是8萬，到時就是6至8萬之間」（參本院卷二第7頁、第14頁
    ）。是其上開所辯亦不足採信。
  綜合上述，本案被告二人共同利用職務詐取財物未遂之犯行
    ，事證明確，洵堪認定，應依法論科。
三、論罪科刑理由:
  (一)犯罪事實一部分:
  (1)核被告丙○○所為犯罪事實一之犯行，係犯刑法第339條第1
    項之詐欺取財罪。公訴意旨雖認被告此部分之所為係與公務
    員乙○○共犯貪污治罪條例第4條第1項第5款之罪。但蒞庭
    檢察官已於本院審理時更正罪名為第5條第1項第3款之罪。
    惟證人陳孝富於調查局及偵查中作證時，均未曾提及被告丙○○曾提出任何有關崴聖公司裁罰案件之相關卷證資料。而
    被告丙○○就有關崴聖公司之裁罰案件，是如何得知，其於
    本院行準備程序所陳述之消息來源，與其在本院最後一次審
    理期日中所提出之網頁資料並不相同，雖難以盡信其所言。
    但卷內並無其他證據足以證明其資料來源係源自被告乙○○
    。另92年7月22日簽呈雖係標檢局之內部文件，但該份簽呈
    並未由該主管機關列為機密文件，業經本院向標檢局函詢，
    並經該局函覆在案（本院卷三第7頁）。而該份簽呈係標檢
    局處理裁罰個案時所依循之裁罰基準原則，並非針對本案所
    為之簽呈，是亦非屬品質手冊中所規範之本案之管制文件。
    是亦難認被告乙○○就本案有何參與行為（無罪部分詳後述
    ）。則被告丙○○以上開理由向陳孝富索價7萬元，應僅為
    單純之刑法第339條第1項之詐欺取財罪。是本件公訴意旨認
    被告丙○○之所為，係犯貪污治罪條例第4條第1項第5款或
    第5條第1項第3款之罪，均尚有未洽。惟其已於犯罪事實欄
    中詳明被告丙○○以上開理由向被害人陳孝富索價之經過，
    本院自仍應審理，並變更其起訴法條，附此敘明。爰審酌被
    告丙○○為圖謀財物之動機、手段、本案所詐得之財物不多
    僅7萬元，及其坦承部分行為之態度等一切情狀，量處有徒
    刑6月。
  (2)被告丙○○為此部分之行為後，中華民國九十六年罪犯減刑
    條例於民國96年7月16日公布施行，而被告丙○○此部分犯
    行之犯罪時間為95年9月至11月間，係在96年4月24日以前，
    且無不能減刑之事由，合於中華民國九十六年罪犯減刑條例
    第2條第1項第3款之規定，爰依法減輕其宣告刑2分之1。
  (二)犯罪事實二部分:
  (1)被告乙○○雖為廣南公司裁罰案件有關公文之核稿人員，但
    並非廣南公司裁罰案件之承辦人員，其雖得對承辦人員之簽
    呈簽註意見，但承辦人員亦得不予採納仍按自己之意見上簽
    呈，如經上級主管同意，仍依承辦人員之意見裁處，已如前
    述，是有關廣南公司之裁罰案件，並非被告乙○○之職務上
    行為。但其利用上開接觸廣南公司裁罰案卷之機會，影印屬
    於管制文件之卷證資料攜回家中，再由被告丙○○持以向丁○○詐取財物。是核被告乙○○所為，係犯貪污治罪條例第
    5條第2項、第1項第2款之利用職務上之機會詐取財物未遂罪
    。又貪污治罪條例為刑法之特別法，應優先於刑法適用。該
    條例第5條第1項第2款公務員，利用職務上之機會詐取財物
    罪，就詐取財物之要件而言，與刑法第339條第1項詐欺罪相
    同，均以行為人意圖為自己或第三人不法之所有，以詐術使
    人將本人或第三人之物交付為要件，是自應優先適用貪污治
    罪條例第5條第1項第2款之規定，而不另論其詐欺取財罪，
    附此敘明。至於被告丙○○雖非公務員，然其基於共同之犯
    意聯絡，而為本件構成要件之行為，是核被告丙○○所為亦
    係犯貪污治罪條例第5條第2項、第1項第2款藉端勒索財物未
    遂罪，並依刑法第31條第1項之規定，應仍以正犯論，而依
    貪污治罪條例第3條之規定處斷。公訴意旨原認被告二人所
    為係犯同條例第4條第1項第5款違背職務收受賄賂罪。但蒞
    庭檢察官已於本院最後一次審理時更正起訴法條為同條例第
    5 條第1項第2款之利用職務詐取財務罪。惟蒞庭檢察官漏未
    引用同條第2項之未遂罪部分，自應予補充，均附此敘明。
    被告二人著手於實行上開犯行之構成要件行為而不遂，為未
    遂犯，應依刑法第25條第2項規定減輕其刑。又被告丙○○
    非公務員與公務員共犯本罪，應依刑法第31條第1項後段規
    定減輕其刑，並遞減輕之。爰審酌被告乙○○為公務員，負
    責核閱標檢局上開單位之核稿工作，自應謹守公務員之份際
    ，保持業務上所知悉之秘密，竟與其弟丙○○共謀利用所知
    詐取財物之犯罪動機、目的、手段，本件原擬詐取之財物亦
    不多，且因被害人之機警而未得逞之結果，犯後均否認犯行
    之態度等一切情狀，被告乙○○量有期徒刑4年6月、被告丙○○量處有期徒刑4月4月之刑，並均依貪污治罪條例第17條
    及刑法第37條第2項，各宣告褫奪公權3年。
  (三)被告丙○○所犯上開二罪，犯意各別，行為互殊，應分論併
    罰之，並依法定其應執行刑。
貳、無罪部分:
一、公訴意旨另略以:
  (一)被告乙○○與被告丙○○基於共同之犯意聯絡，利用其審閱
    崴聖公司裁罰案件之機會，將崴聖公司違反商品檢驗法案相
    關資料影本交予被告丙○○，並交付標檢局92年7月22日內
    部簽呈，由被告丙○○向被害人陳孝富索賄7萬元。因認被
    告乙○○此部分所為涉犯貪污治罪條例第5條第1項第3款對
    於職務上之行為收受賄賂罪嫌（原起訴法條為同條例第4條
    第1項第5款對於違背職務之行為收受賄賂罪，業經蒞庭檢察
    官當庭更正所犯法條），並與被告丙○○另涉共犯刑法第13
    2條洩露中華民國國防以外秘密罪嫌。
  (二)被告乙○○與被告丙○○所為犯罪事實二之行為，除犯上開
    論罪科刑之罪名外，另涉共犯刑法第132條洩露中華民國國
    防以外秘密罪等罪嫌。
二、按被告未經審判證明有罪確定前，推定其為無罪。犯罪事實
    應依證據認定之，無證據不得認定犯罪事實，又不能證明被
    告犯罪者，應諭知無罪之判決，刑事訴訟法第154條、第301
    條第1項前段分別定有明文。又認定犯罪事實所憑之證據，
    雖不以直接證據為限，間接證據亦包括在內，然而無論直接
    證據或間接證據，其為訴訟上之證明，須於通常一般之人均
    不致有所懷疑，而得確信其為真實之程度者，始得據為有罪
    之認定，倘其證明尚未達到此一程度，有合理之懷疑存在而
    無從使事實審法院得有罪之確信時，即應由法院為諭知被告
    無罪之判決，最高法院著有76年臺上字第4986號判例可資參
    照。又按刑事訴訟法第161條已於91年2月8日修正公布，其
    第1項規定：檢察官就被告犯罪事實，應負舉證責任，並指
    出證明之方法。因此，檢察官對於起訴之犯罪事實，應負提
    出證據及說服之實質舉證責任。倘其所提出之證據，不足為
    被告有罪之積極證明，或其指出證明之方法，無從說服法院
    以形成被告有罪之心證，基於無罪推定之原則，自應為被告
    無罪判決之諭知，最高法院92年台上字第128號判例參照。
三、無罪之理由:
  (一)有關崴聖公司案部分:
    公訴人認被告乙○○、丙○○各另涉犯上開罪嫌，無非係以
    證人陳孝富之證詞及其匯款7萬元至張淑霞帳戶之資料、崴
    聖公司裁罰案卷、通聯紀錄等為其論據。經查，被告丙○○
    向被害人陳孝富詐取7萬元之事實，已如前述。惟證人陳孝
    富於調查局及偵查中作證時，均未曾提及被告丙○○曾提出
    任何有關崴聖公司裁罰案件之相關卷證資料。是公訴意旨所
    述: 「被告乙○○利用其審閱崴聖公司裁罰案件之機會，將
    崴聖公司違反商品檢驗法案相關資料影本交予被告丙○○」
    云云，即乏證據證明。且公訴人所提出之上開各項證據，亦
    無足以證明被告丙○○就有關崴聖公司之裁罰案件之消息來
    源係來自被告乙○○。另92年7月22日簽呈雖係標檢局之內
    部文件，但該份簽呈並未由該主管機關列為機密文件，業經
    本院向標檢局函詢，並經該局函覆在案（本院卷三第7頁）
    。且該份簽呈係標檢局處理裁罰個案時所依循之裁罰基準原
    則，並非針對本案所為之簽呈，是亦非屬品質手冊中所規範
    之本案之管制文件。且亦無證據證明係被告乙○○主動交付
    予被告丙○○，是難認被告乙○○就本案有何參與行為。揆
    諸前開規定及說明，自應對被告乙○○被訴涉犯貪污貪污治
    罪條例第5條第1項第3款對於職務上之行為收受賄賂罪、刑
    法第132條洩露中華民國國防以外秘密罪，及就被告丙○○
    被訴涉犯刑法第132條洩露中華民國國防以外秘密罪部分，
    均應為無罪之諭知。
  (二)有關廣南公司部分:
    被告乙○○交付前述廣南公司裁罰案件之文件資料予共犯即
    被告丙○○，並由被告丙○○負責出面向被害人丁○○詐取
    財物，已如前述。被告乙○○、丙○○就此部分之貪污犯行
    係屬共犯，被告乙○○既係將文件交付予共犯，由共犯持以
    向被害人詐取財物，此部分應屬共犯內部之分工行為，自不
    另構成洩秘罪。至於被告丙○○取得資料後，雖將廣南公司
    所委任律師顧定軒於95年4月21日所製作之訪談筆錄、標檢
    局95年9月11日請廣南公司陳述意見函、廣南公司95年9月21
    日回函、廣南公司於95年10月5日傳真予標檢局之委託檢驗
    證明書等文件持交被害人丁○○檢視。但查，上開各資料均
    係廣南公司所出具或所收受之文件，是均為被害人丁○○已
    知之文件，是對被害人丁○○而言，各該文件均非屬秘密。
    則被告丙○○將各該文件交付予被害人丁○○檢視之行為，
    亦與刑法第132條洩秘罪之構成要件有間。揆諸前開規定及
    說明，自應對被告對二人就廣南公司案件被訴涉犯刑法第13
    2條洩露中華民國國防以外秘密罪部分，均為無罪之諭知。
據上論斷，應依刑事訴訟法第299條第1項前段、第300條、第301
條，貪污治罪條例第2條、第3條、第5條第1項第2款、第2項、第
17條，刑法第11條、第28條、第25條第2項、第31條第1項、第
339條第1項、第37條第2項、第51條第5款，中華民國96年罪犯減
刑條例第2條第1項第3款、第7條、第14條，判決如主文。
本案經檢察官楊智綸到庭執行職務。
中    華    民    國    97    年    10    月    22    日
                  刑事第四庭審判長  法  官  郭惠玲
                                    法  官  李明益
                                    法  官  李桂英
上正本證明與原本無異。
如不服本判決，應於判決送達後10日內（應抄附繕本）向本院提
出上訴狀（上訴書狀應敘述具體理由。上訴書狀未敘述上訴理由
者，應於上訴期間屆滿後二十日內補提理由書於原審法院。）。
                                    書記官  嚴君珮
中    華    民    國    97    年    10    月    22    日
附錄：本案論罪科刑法條全文
貪污治罪條例第5條
有下列行為之一者，處七年以上有期徒刑，得併科新台幣六千萬
元以下罰金：
一、意圖得利，擅提或截留公款或違背法令收募稅捐或公債者。
二、利用職務上之機會，詐取財物者。
三、對於職務上之行為，要求、期約或收受賄賂或其他不正利益
    者。
前項第一款及第二款之未遂犯罰之。
中華民國刑法第339條
（普通詐欺罪）
意圖為自己或第三人不法之所有，以詐術使人將本人或第三人之
物交付者，處5年以下有期徒刑、拘役或科或併科1千元以下罰金
。
以前項方法得財產上不法之利益或使第三人得之者，亦同。
前二項之未遂犯罰之。


司法院資訊處製作；財團法人民間司法改革基金會備份。
